臺北高等行政法院判決　　　　　　　　　　　　　　九十一年度訴字第五三一○號
　　　　　　　　　　　　　　　.
　　原　　　告　甲○○
　　訴訟代理人　林宜君律師
　　　　　　　　丁○○
　　被　　　告　臺北市政府
　　代　表　人　乙○○市長）.
　　訴訟代理人　戊○○律師
　　　　　　　　丙○○律師
右當事人間因土地徵收事件，原告不服內政部中華民國九十一年十一月二十一日台內
訴字第○九一○○○七五二一號訴願決定，提起行政訴訟。本院判決如左：
    主  文
原告之訴駁回。
訴訟費用由原告負擔。
    事  實
壹、事實概要：
緣原告甲○○與訴外人林國達、林朝宗共有之臺北市○○區○○段四小段三二三之一
、三三二之一、三五二之二、三五五之一、三五八之五、三五八之七、三五人之八、
三五八之九、三八四之二、三三三、三五六地號等十一筆土地（下稱系爭土地）係屬
被告臺北市政府興辦「台北聯絡線信義支線工程」（下稱系爭工程）用地範圍，系爭
土地其都市計畫使用分區○○○道用地」，位於被告興辦系爭工程南隧道用地範圍，
原告於民國（下同）九十年五月六日向被告所屬工務局新建工程處申請南港區○○段
○○段一八六地號等四十筆土地因位於系爭工程都市計畫上方，無法做農業使用，請
求徵收租給殯葬事業用地，該處以九十年五月十六日北市工新配字第九○六○九三八
○○○號書函復原告：「．．．有關台端申請徵收本市○○區○○段四小段一八六地
號等三十四筆持分土地乙案，經查本府辦理『台北聯絡線信義支線工程』，僅經過南
港區○○段○○段三二三之一、三三二之一、三五二之二、三五五之一、三五八之七
、三五八之八、三五八之九、三八四之二等八筆土地，依土地徵收條例第五十七條規
定：『．．．得就需用空間範圍協議取得地上權，．．．地上權徵收補償辦法，由中
央目的事業主管機關會同中央主管機關定之，』目前中央主管機關正在研擬方案中，
俟定案後本處即遵照據以辦理．．．。」，原告不服，提起訴願，案經被告之訴願審
議委員會以九十一年五月三十日府訴字第○九一○五八六二二○一號訴願決定：「一
、關於訴願人甲○○部分，原處分撤銷，由原處分機關於收受決定書之次日起三十日
內另為處理。」，被告遂依訴願決定以九十一年六月二十六日府工新字第○九一○八
六六八三○○號府書函重為處分，表明仍未能辦理徵收系爭土地，原告不服，向內政
部提起訴願，經內政部以九十一年十一月二十一日台內訴字第○九一○○○七五二一
號決定：「訴願不受理」，原告仍表不服，遂向本院提起行政訴訟。
貳、兩造聲明：
一、原告聲明求為判決：
(一)、訴願決定及原處分均撤銷。
(二)、被告應依法向內政部請求徵收原告共有系爭土地應有部分之所有權（應有部分詳
    如訴願書附件一所附土地登記簿謄本）。
(三)、訴訟費用由被告負擔。
二、被告聲明求為判決：
(一)、駁回原告之訴。
(二)、訴訟費用由原告負擔。
參、兩造之爭點：
一、原告主張之理由：
甲、程序部分：
    按原告於九十一年十二月二十四日之起訴狀之訴之聲明第二項載明：「被告應依
    法徵收原告系爭土地之所有權。」即訴請被告應就原告所有系爭土地辦理徵收，
    然本案系爭土地之徵收核准機關，應為內政部，而補償機關及需用土地人為被告
    ，此有被告所發土地徵收公告中明文需用土地人為被告可稽。故原告將該訴之聲
    明第二項變更為：「被告應依法向內政部請求徵收原告系爭土地之所有權。」依
    行政訴訟法第一百十一條第三項第二款規定：「有左列情形之一者，訴之變更或
    追加，應予准許：二、訴訟標的之請求雖有變更，但其請求之基礎不變者。」依
    此原告自可為訴之變更，合先敘明。
乙、實體部分：
(一)、府工新字第○九一○八六六八三○○號函係屬行政處分，蓋：
１、按行政機關常在公文書使用涵義不明確之字樣，致使行政處分與觀念通知之判別
    產生困難，行政機關只需在用字遣詞上刻意避免使用否准之字樣，即可輕易剝奪
    人民救濟合法權利之機會，向為行政機關規避責任之不二法門，參照改制前行政
    法院七十七年判字第二○五四號判決明示：「．．．惟若行政機關對如已足認其
    有准駁之表示，而對人民發生法律上之效果者，自難謂非行政處分，即得為行政
    爭訟之標的。」及司法院釋字第四二三號解釋意旨，學說亦認在區別行政處分與
    觀念通知不應拘泥公文書所使用之文字，而應探求行政機關之真意，及是否使人
    民權利義務發生變動為準，不應單就書函來判斷是否為行政處分。
２、查原告所有之系爭土地都市計畫使用分區原為「保護區」，原本計畫申請變更為
    殯葬專業區使用，然因系爭工程使系爭土地變更為「公共設施用地」，致無法依
    保護區之相關規定申請為殯葬專業區使用，故原告對於系爭土地應有之權利，已
    因徵收行為受限。原告請求被告依照土地法之規定徵收系爭土地，然被告數次函
    覆原告將以土地徵收條例徵收系爭土地（包含府工新字第○九一○八六六八三○
    ○號函），顯已對原告上開請求有所准駁，且已使原告因公用事業之特別犧牲而
    得請求之補償發生變動，依上述判例、司法院解釋及通說見解，府工新字第○九
    一○八六六八三○○號函自屬行政處分無疑。
３、況內政部訴願決定書內自陳：「．．．台北市政府遂依訴願決定重為處分，以九
    十一年六月二十六日府工新字第○九一○八六六八三○○號函復訴願人：．．．
    。」，顯見內政部訴願審議委員會亦認該函屬行政處分，然最後竟以該函非屬行
    政處分為由而不予受理，前後說詞顯相齟齬。縱認府工新字第○九一○八六六八
    三○○號函非行政處分，僅係觀念通知，然被告必定先為「依照土地徵收條例徵
    收系爭土地」之行政處分，始得將此一事實以該函通知予原告，故被告實已作成
    一「依照土地徵收條例徵收系爭土地」之行政處分。另行政程序法第九十五條第
    一項規定行政處分非必以書面為之，是故，縱被告未將徵收系爭土地之行政處分
    以書面作成，然實際上確有一侵害原告權利之行為存在，該行為即屬一行政處分
    ，原告對該行政處分不服，自得依法提起行政訴訟。
(二)、被告所為之處分乃違法之行政處分，蓋：
１、依公路法第十六條規定被告有義務於申請核發施工執照前完成徵收系爭土地：
    系爭工程於八十八年三月三十日開工，該工程需用土地中計有三二三之一地號等
    十一筆土地為原告所有，而原告於九十年五月二日方知系爭土地被列為工程用地
    。依照公路法第十六條之規定，被告於申請施工執照前，即有合法取得土地使用
    權之作為義務，並無不作為之裁量餘地。施工單位未經依法徵收且未經土地所有
    權人同意，依法不得申請施工執照，而公路主管機關亦不得發給施工執照，施工
    單位於八十八年三月三十日開始施工，依公路法第十六條規定，被告有義務於申
    請核發施工執照前依法完成徵收系爭工程所需用之私有土地，核發施工執照單位
    亦需盡嚴格審核之責，然施工單位竟能於依法完成徵收前入內施工，顯見公路主
    管機關核發施工執照在程序上有明顯重大之瑕疵，違反依法行政之原則，施工單
    位亦已無權侵入原告所有之土地。
２、被告違反禁止差別待遇原則：府工新字第○九一○八六六八三○○號函說明二表
    示：「查本府興辦『台北聯絡線信義支線工程』（隧道部分）．．．；隧道覆土
    均在三十五公尺以上，全國均沒有徵收案例，．．．。」，然查，國道工程隧道
    部分私有土地之使用權取得，非無徵收土地所有權之前例，北二高福德坑隧道工
    程之隧道部分用地，施工單位皆依土地法完成徵收所有權始進行發包施工，且系
    爭工程之南北隧道平面道路及隧道出口皆已完成徵收且發放補償金完畢，僅部分
    隧道用地迄今尚未徵收。然行政權之行使，不論在實體上或程序上，相同事件應
    為相同處理，不得為差別待遇，此為行政法上「禁止差別待遇」原則，改制前行
    政法院八十三年度判字第五十六號判決：「．．．則於同一行政處分，若有意作
    不公平之差別待遇，致損失特定當事人之權益，即有權力濫用之違法．．．。」
    。又會議記錄中，有問：「台北聯絡線信義支線工程用地如何取得？」、答：「
    本工程用地範圍內之『道路用地』、『護坡用地』、『隧道用地實際開挖部分』
    均已徵收取得，至於南、北兩隧道部分則依土地徵收條例第五十七條規定辦理徵
    收地上權。」，再參以訴願書可知，被告對系爭工程之部分隧道用地，係徵收土
    地所有權，然對同屬隧道用地之系爭土地，竟以徵收地上權之方式處理，顯係對
    相同事件為不同處理，違反行政法上禁止差別待遇之原則，是被告應儘速依法徵
    收系爭土地之所有權，始符禁止差別待遇原則。
(三)、被告欲依照土地徵收條例徵收系爭土地之地上權，然實應依照土地徵收條例向內
    政部請求徵收系爭土地之所有權，蓋：
１、本案有土地徵收條例之適用：土地徵收條例於八十九年二月二日公佈施行，系爭
    工程係於八十八年三月三十日開工，依土地徵收條例第五十七條第二項規定，該
    請求權之時效期間係於施工後及完工後一年內皆可請求，且施工行為具有繼續性
    ，故本案仍有土地徵收條例之適用。
２、被告實應依照土地徵收條例向內政部請求徵收系爭土地之所有權，蓋：
(1)、依土地徵收條例第五十七條第一項規定觀之：、本案系爭土地之需用土地人係
    被告：依土地徵收條例第一條規定，土地所有權人得向需用土地人請求徵收土地
    所有權，由該條文意以觀，需用土地人為被請求人，即為訴訟上之被告，本案被
    告乃需用土地人，此觀乎由其擬具之都市計畫說明書暨徵收公告自明。、本案
    需用土地人即被告係因興辦交通事業而需穿越系爭土地之上空或地下：依土地徵
    收條例第三條規定，本案系爭土地係因被告為興建系爭工程而須穿越系爭土地之
    地下，故依土地徵收條例第五十七條第一項規定，本案被告確係因興辦第三條規
    定之事業而穿越系爭土地之上空或地下。、本件已有協議取得地上權之行為，
    協議不成，被告即可依徵收規定取得地上權：被告所屬工務局新建工程處以北市
    工新配字第○九一六一四一二三○○號函之主旨中陳明：「．．．請於五月三十
    日攜帶所有權狀正本、身份證正本及印章前來本處工程配合科辦理設定地上權及
    領取使用補償費．．．」可知被告業已對原告為協議取得地上權之行為。另同一
    工程之土地其他所有權人業已領取補償金，由此可證，需用土地人即被告已依土
    地徵收條例第五十七條第一項之規定與原告協議設定地上權，且已協議不成，故
    被告本得依法徵收取得地上權，被告之行為不行為，並不得因此損及原告之權益
    ，況被告就其他土地已發放設定地上權補償金完畢，是以土地徵收條例第五十七
    條第一項之情形業已成就。故，原告得依土地徵收條例第五十七條第二項請求被
    告向內政部請求徵收系爭土地之所有權，被告不得拒絕。
(2)、依土地徵收條例第五十七條第二項明文，系爭土地有致不能為相當使用之情形：
    、系爭土地由「保護區」變更為「公共設施用地」：原告所有之系爭土地都市
    計畫使用分區因系爭工程故變更，致原告無法依保護區之相關規定使用。又公共
    設施用地與保護區之使用本屬不同之使用區分，當然有致土地徵收條例第五十七
    條第二項所稱之致不能為相當使用之情事發生。、變更使用分區係因系爭工程
    之施作：原告系爭土地之使用受到限制，雖係導因於都市計畫指定為公共設施用
    地，然實因該系爭工程之施作，致都市計畫變更，此觀乎被告計畫說明書中敘明
    －案名：變更『北二高台北聯絡線信義支線工程』都市計畫案。法令依據：都市
    計畫法第二十七條第一項第四款：「都市計畫經發布實施後，遇有左列情事之一
    時，當地直轄市、縣（市）（局）政府或鄉、鎮、縣轄市公所，應視實際情況迅
    行變更：四、為配合中央、直轄市或縣（市）興建之重大設施時。」今系爭工程
    之施作即以都市計畫法第二十七條第一項第四款為法令依據，而將系爭土地之使
    用變更，又若非因系爭工程之施作，系爭土地亦非得依都市計畫法之規定由保護
    區變更為公共設施用地而致使用受限制，由此可證，系爭工程之施作與系爭土地
    之利用必須依都市計畫法之規定變更使用分區間存有因果關係。、內政部函文
    中亦認土地使用因而受限制：據內政部於九十一年十二月三日之發文字號為台內
    第字第○九一○○七二三四九號函之說明二載明：「．．．案內工程用地既屬依
    都市計畫法劃設之公共設施用地，土地所有權人就其所有之土地使用，即受該法
    之限制。．．．」可知，本案系爭土地因該系爭工程之施作變更為公共設施用地
    ，又該系爭土地現已變更為公共設施用地，則其使用必須受到都市計畫法之限制
    ，是以，系爭土地實已因該系爭工程之施作而致不能為相當之使用。、原告申
    請作為殯葬專用區使用之計畫因該系爭工程之施作而受限制：按原告早於八十七
    年間即計畫申請將系爭土地作為殯葬專業區使用，此有「擬定南港區○○段殯葬
    專業區細部計畫」可供參酌，並於八十九年四月一日函送系爭計畫書予被告所屬
    都市發展局，並有都市發展局函文、開會通知暨會議記錄可證，然因都市計畫變
    更，致該作為殯葬專用區之計劃未能依照原計劃之基地面繼續申請使用，此有被
    告所屬都市發展局北市都二字第○九一三二四五七八○○號書函中稱：「說明三
    、台端擬申請之土地中，因本府八十九年十一月六日公告實施「變更『北二高台
    北聯絡線信義支線工程』都市計畫案」，故有約二公頃之土地由保護區○○○○
    道用地（公共設施用地），剩餘之保護區土地，如台端評估其規模仍具變更效益
    ，仍可依本局八十九年十月十九日研商會議之結論續辦。至於已變更為公共設施
    用地（隧道用地）部分，則無法依保護區之相關規定申請使用。」可證。、由
    被告函准之水土保持計劃亦可證明系爭土地使用因而受限：原告日前向被告提出
    「臺北市○○區○○段三一五等二十三筆地號土石方（污泥漿處理）資源分類堆
    置場水土保持計畫」，業經被告以九十二年四月二十四日府建四字第○九二○三
    六七七五○○號函通知許可並發給水土保持施工許可證，系爭土地因已變更為公
    共設施用地（隧道用地），而無法為該水土保持計畫之施工，是以，系爭土地實
    已因該系爭工程施作而致不能為相當之使用。綜上，被告因興辦土地徵收條例第
    三條規定之事業（即系爭工程），而穿越系爭土地，且因該系爭工程之施作致系
    爭土地之使用受限，實已合於土地徵收條例第五十七條第二項之規定，故原告得
    依上開規定依法請求被告應向內政部請求徵收原告所有系爭土地之所有權。
(四)、被告未依法徵收乃因經費問題，罔顧原告權益：
    查被告曾於九十年九月三日以府地四字第九○一○六九○三○○號函向內政部提
    案審核徵收系爭土地之地上權，然內政部以台（九十）內地字第九○七八○八五
    號函覆被告，該函說明二：「本案經本部土地徵收審議委員會第四十次會議審議
    結果為『查明後再議』，其決議理由：『．．．二、台北市政府擬比照『大眾捷
    運系統工程使用土地上空或地下處理及審核辦法』之相關規定，計算補償，其究
    適法，尚待考量。．．．。』」，顯見內政部土地徵收審議委員會亦認被告依照
    徵收地上權方式之相關補償辦法，徵收系爭土地地上權為不適法之行政處分；嗣
    後被告又於九十一年四月二十四日提出「變更北二高台北聯絡線信義支線工程部
    分隧道用地為公墓用地、保護區暨機關用地（地下供隧道及相關設施使用）都市
    計畫案」，臺北市都市計畫審議委員會第四九四次會議決議以本案基於下列理由
    ，退請被告重新檢討後再議：「(一)、從都市計畫觀點，本案於短時間內反覆變更
    ，所依據法令顯不充足。(二)、本案擬採徵收地上權方式之相關補償辦法正在研擬
    中，實際作業上有困難。(三)、原計畫書雖無徵收之財務計畫，唯本案八十九年間
    甫通過變更案，現今因經費問題再提變更都市計畫，本會認為不宜。」，被告因
    經費問題，罔顧原告權益及依法行政原則而朝令夕改，非法治國家應有之行為。
(五)、原告有提起本件訴訟之權，蓋：
１、按行政程序法第八條規定、大法官釋字第一五六號解釋意旨，被告故未通知原告
    即進入系爭土地施工，且以行為後始公布生效之土地徵收條例徵收系爭土地，嚴
    重違反依法行政及誠實信用原則，致侵害原告權利甚鉅且破壞原告正當合理之信
    賴，依照上開解釋，原告有權提起行政訴訟以資救濟。況原告是否有徵收請求權
    與本案無涉，本案之爭點在於被告應依法行政，並符合實體從舊程序從新、禁止
    差別待遇之行政法原則，故被告應依照行為時之法律即土地法徵收系爭土地，以
    保護原告之信賴利益。
２、人民財產權應受憲法保障：憲法十五條及司法院釋字第四○○號、第四四○號、
    第五一六號解釋，在在都顯示出國家有保護人民財產權之義務，自不容許行政機
    關任意侵犯人民私有之土地，若因公益需要始得徵收私有土地，惟須儘速給予相
    當之補償始符憲法第十五條保障人民財產權之意旨。
(六)、綜上論結，原告所有之土地，已遭行政機關任意侵占達三年之久，為此起訴請求
    被告應儘速依憲法第十五條、公路法第十六條、土地徵收條例第五十七條第二項
    之規定及都市計畫法第四十八條之規定，徵收系爭土地之所有權，以符合「依法
    行政」、「禁止差別待遇」之行政法原則，並實現憲法保障人民財產權之規定。
二、被告主張之理由：
甲、程序部分：
    被告不同意原告為任何訴之追加、變更：查訴狀送達後，原告不得將原訴變更或
    追加他訴，行政訴訟法第一百十一條第一項本文定有明文。本案原告起訴聲明第
    二項原係請求被告徵收系爭土地所有權，嗣變更聲明為被告應向內政部請求徵收
    系爭土地所有權。按當事人、訴訟標的或訴之聲明有一變更者即為訴之變更，原
    告將請求被告徵收之聲明變更為被告應向內政部請求徵收，確屬訴之變更，被告
    爰不予同意。且原告前以被告為有權限逕為徵收處分者，故請求被告自行徵收，
    嗣後認為有權限為徵收處分者為內政部，故變更其聲明，然有權限核准徵收之機
    關不同，其請求之基礎自不相同，原告稱依行政訴訟法第一百十一條第三項第二
    款之規定，得變更其訴之聲明，洵無足採，合先敘明。
乙、實體部分：
(一)、關於原告起訴聲明第一項撤銷訴訟部分：
１、被告九十一年六月二十六日府工新字第○九一○八六六八三○○號函並非行政處
    分，原告提起撤銷訴訟，顯不合法：
(1)、按提起行政撤銷訴訟，以有行政機關違法之行政處分存在為前提，而所謂行政處
    分，乃中央或地方機關就公法上具體事件所為之決定或其他公權力措施而對外直
    接發生法律效果之單方行政行為，此觀行政訴訟法第四條第一項、訴願法第三條
    第一項規定甚明。至若行政機關所為單純之事實陳述或理由說明，既不因該項陳
    述或說明而生法律效果，自非行政處分，人民對之即不得提起行政訴訟，此有改
    制前行政法院四十四年判字第十八號判例可資參照。
(2)、復查依據土地徵收條例第一條第二項、第二條、第十四條、第十九條明文及訴願
    法第十三條規定，再參大法官釋字第四二五號解釋意旨，土地徵收係國家因公共
    事業之需要，對人民受憲法保障之財產權，經由法定程序予以剝奪之謂，是土地
    徵收法律關係，除法律另有規定外，僅屬國家與需用土地人間之函請土地徵收、
    以及國家與私有土地所有權人（即被徵收人）間徵收補償之二面關係，需用土地
    人與私有土地所有權人間不發生任何法律關係甚明。從而，被告既非徵收補償之
    主管機關，則其所為關於徵收部分之答覆，純係居於需用土地人之法律地位，針
    對原告之請求所為經辦事件之事實陳述或理由說明，並不因而發生徵收之法律效
    果，揆諸首揭判例意旨，並非行政處分，自不得對之提起行政爭訟。
(3)、本案被告系爭九十一年六月二十六日府工新字第○九一○八六六八三○○號函，
    係對於原告請求被告依土地徵收系爭土地之研議意見，純屬說明之性質，並未對
    於原告請求有所准駁，揆諸前開法條規定及實務見解，亦應僅屬事實陳述或理由
    說明而非行政處分，系爭函文既非行政處分，則原告對之提起撤銷訴訟，於法顯
    有未合。
２、退萬步言，縱認被告前開函文為行政處分，原告依土地徵收條例第五十七條第二
    項規定請求徵收系爭土地，亦無理由，被告前開函文並無違法之處：
(1)、原告雖起訴請求徵收系爭土地，然究竟系爭工程有無如原告所稱使用全部系爭土
    地，已非無疑問；又縱有使用，其面積為何？原告自稱其與他人共有系爭土地，
    則其持分如何？何以原告可請求被告全部徵收？就此原告均未說明，亦無舉證，
    其憑空主張，已無可採。本案依原告之主張，被告為需用土地人，且就系爭土地
    與原告無法達成地上權之協議，若依原告之主張，亦應屬土地徵收條例第五十七
    條第一項後段是否涉及準用徵收規定取得地上權之情形，實與該第二項徵收土地
    所有權無關，原告主張因被告與其協議取得地上權不成，被告即應徵收系爭土地
    之所有權，實與前開法條規定不符，難辭無違誤。
(2)、土地徵收條例第五十七條第二項規定適用前提，必須係被告因興辦交通事業需穿
    越原告土地之上空或地下，致原告不能為相當之使用時，原告方有請求徵收之權
    利。然被告興建工程隧道頂部深達系爭土地地表下一百公尺，系爭土地並非如原
    告主張係屬空地，原告在系爭土地上為種植作物、興建房屋等使用、收益行為，
    根本不受該隧道興建之影響，又被告隧道工程上方覆土均在三十五公尺以上，並
    不影響地主原來地表之使用性及功能性，原告對系爭土地之使用既未因系爭隧道
    工程遭妨礙，實難認符合土地徵收條例第五十七條第二項請求徵收土地所有權之
    要件，此業經臺灣臺北地方法院以九十年度訴字第四七六九號判決認定屬實。
(3)、又本案系爭土地原依都市計畫法設置為保護區，嗣經變更都市計畫，改變為公共
    設施保留地，此為兩造所不爭執。而依都市計畫法第五十條及第五十一條之規定
    ，依都市計畫法指定之公共設施保留地，不得為妨礙其指定目的之使用，而公共
    設施保留地在未取得前，人民得依都市計畫公共設施保留地臨時建築使用辦法之
    規定，申請主管機關核准為臨時建築使用，而主管機關亦得隨時命為拆除。由此
    可知，原告系爭土地之使用受到限制，實係直接導因於都市計畫指定為公共設施
    保留地所致，就此原告亦自承，故與被告嗣後興辦交通事業時是否需穿越原告土
    地上空或地下並無直接關連性，兩者間並無因果關係，則原告依土地徵收條例第
    五十七條第二項之規定為本案徵收土地所有權之主張，實屬無理。且，如前述，
    原告之系爭土地既業經依都市計畫法指定為公共設施保留地，則原告僅得依公共
    設施保留地之使用方式加以使用，縱原告欲主張被告系爭工程穿越其土地上空或
    地下致其無法為「相當之使用」，原告自應先證明其原本有使用該土地之計畫，
    且該使用之用途已符合都市計畫法第五十條、第五十一條及都市計畫公共設施保
    留地臨時建築使用辦法之相關規定，原告既無法舉證證明前開事實，則其空言主
    張其土地不能為「相當之使用」，進而請求被告依土地徵收條例第五十七條第二
    項之規定予以徵收，顯屬無理。
(4)、屠宰場、垃圾處理場、殯儀館、火葬場、公墓、污水處理廠、煤氣廠等應在不妨
    礙都市發展及鄰近居民之安全、安寧與衛生之原則下，於邊緣適當地點設置之，
    此參都市計畫法第四十七條之規定即明。依此規定，主管機關對於公墓設置之地
    點，依法本即具有准駁之裁量權。原告雖主張系爭土地因被告變更為公共設施保
    留地，故致其原先計畫申請作為公墓使用之目的受影響云云。惟查：如前所述，
    系爭隧道上方之覆土層至少均在三十五公尺以上，並不影響原告之使用（包括作
    為公墓使用），且依台北市殯葬管理處九十年五月十六日北市宇四字第九○六○
    二二三六○○號致原告函文可知，即使為保護區之土地，仍否准其規劃為公墓使
    用，故原告之土地無法作公墓使用，實非因被告系爭工程穿越原告土地之上空或
    地下所致，乃係主管機關依法行使裁量權結果，從而，原告據此請求被告依土地
    徵收條例第五十七條第二項之規定辦理徵收，並無理由。
(5)、系爭土地之使用分區於八十九年十一月六日公告由保護區變更為公共設施用地，
    乃個別都市計畫之變更，具行政處分之性質，原告若認其權利或利益因該處分受
    有侵害，本得依法表示意見或尋求救濟，然原告並未為之，致使該處分效力確定
    ，則原告權利之限制乃基於確定之都市計畫變更處分而來，其於本件依土地徵收
    條例第五十七條第二項之規定向被告請求徵收系爭土地，顯非適法。
(6)、綜上所述，原告既無依土地徵收條例第五十七條第二項之規定請求被告徵收系爭
    土地之權利，則前開九十一年六月二十六日府工新字第○九一○八六六八三○○
    號回覆原告之函文即無違法可言，原告請求撤銷，自無足採。
(二)、關於原告起訴聲明第二項請求被告徵收系爭土地之課與義務訴訟部分：
１、關於原告依土地法及土地徵收條例其他規定請求被告徵收系爭土地部分：
(1)、查七十七年七月十五日修正公布之都市計畫法第五十條，對於公共設施保留地未
    設取得期限之規定，乃在維護都市計畫之整體性，為增進公共利益所必要，與憲
    法並無牴觸。至為兼顧土地所有權人之權益，主管機關應如何檢討修正有關法律
    ，係立法問題，大法官釋字第三三六號著有明文；又按公共交通道路土地，不得
    為私有，已成為私有者，得依法徵收之，固為土地法第十四條第一項第五款及第
    二項所規定。惟徵收土地依同法第二百二十四條及第二百二十二條規定，應由需
    用土地人擬具詳細徵收計畫書等報由行政院核准之，土地所有人於法並無得請求
    徵收既成道路私有土地之規定，改制前行政法院七十八年度判字第二六八八號判
    決有明示，而七十六年度判字第二二五號判決則揭示，徵收土地惟行政院或省政
    府有核准之權，土地所有權人於法並無得請求徵收其土地之依據；再者，提起行
    政訴訟法第五條所規定之課以義務訴訟，必以人民因中央或地方機關對其依法申
    請之案件，於法令所定期間內應作為而不作為，或予以駁回，認為其權利或法律
    上利益受損害，經依訴願程序後，始得為之。是該條之適用，係以人民對國家享
    有公法上之請求權為前提。查國家是徵收權之主體，一般人民並無土地徵收之請
    求權，此觀土地徵收條例第三條規定即可明瞭。原告既無向徵收核准機關請求徵
    收系爭土地之公法上權利，則原告所提起行政訴訟法第五條之課以義務訴訟，難
    為妥適，此參本院八十九年度訴字第三十二號判決意旨亦明。
(2)、依前開大法官會議解釋可知，公共設施保留地依法並無特定之徵收期限，再依本
    院之實務見解，無論公共設施保留地或既成道路之徵收，應由需用土地人擬具詳
    細徵收計畫書等，報請行政院或省政府核准（土地徵收條例施行及精省之後，應
    由內政部核准，請參土地徵收條例第十四條），一般人民並無土地徵收之請求權
    。且土地徵收條例第三條亦明定，國家乃為徵收權之主體。本案原告既無請求徵
    收系爭土地之公法上權利，而被告亦非徵收權之主體或法定之核准徵收機關，則
    原告起訴請求被告作成徵收處分，顯無理由。
２、關於原告依平等原則（禁止差別待遇原則）請求被告就系爭土地辦理徵收部分：
(1)、按憲法第七條所定平等原則，係為保障人民在法律上地位之實質平等，亦即法律
    得依事物之性質，就事實情況之差異及立法之目的而為不同之規範，法律就其所
    定事實上之差異，亦得授權行政機關發布施行細則為合理必要之規定，此觀司法
    院大法官釋字第二一一號及第四一二號解釋意旨甚明。因此，平等原則之真意，
    乃在於禁止恣意，要求「相同事情為相同處理；不同事情不同處理」，國家機關
    不得將與事物性質無關之因素納入考量，而作為差別處理之基準。準此，平等原
    則僅係單純之消極的客觀法規範，而無主觀公權利之內涵，尚無從藉此導出人民
    即具有「得經由訴訟途徑請求獲得實現之法律地位」之主觀公權利。從而，國家
    公權力作用縱有違平等原則，不可即認為侵害人民之主觀公權利，人民之主觀公
    權利是否受損仍須依其他公法法規判斷之，此參本院九十一年訴字第二○一九號
    判決及最高行政法院九十二年判字第一四三六號判決意旨亦明。
(2)、本案原告對國家既不享有得請求徵收系爭土地之公法上請求權，則原告謂在某一
    道路範圍內之私有土地均辦理徵收所有權，僅系爭土地計畫辦理徵收地上權，顯
    與禁止差別待遇原則相違云云，而以平等原則為徵收請求權之依據，請求判命被
    告應徵收系爭土地，自屬無理由。
３、關於原告依據財產權應予保障之憲法上原理請求被告徵收系爭土地部分：
    原告雖援引憲法第十五條及司法院大法官會議釋字第四○○號、四四○號及第五
    一六號等解釋，主張依據財產權應予保障之憲法上原理，被告應徵收系爭土地云
    云。惟查：
(1)、按財產權應予保障，固為憲法第十五條所明定，惟憲法保障財產權之目的，並不
    在於禁止對財產權之無補償的剝奪，而是在於確保財產權人能擁有其財產權，並
    免於遭受國家公權力或第三人之違法侵害，並用以過著自我責任之生活（即實現
    個人自由發展人格及維護尊嚴之意）。因此，財產權保障是一種「存續保障」，
    而非「價值保障」（大法官釋字第四○○號解釋示意之）。財產權之存續保障功
    能，為防禦性之權利，祇有在合於法律規定「徵收」之要件下，始由「價值保障
    」代替之，一般人民除法律別有規定外（如土地徵收條例第八條），並無請求國
    家徵收其所有土地之公法上請求權，則原告自無依據財產權之保障之原理，積極
    請求予以徵收之權利，此亦有本院九十年訴字第六○四六號判決可稽。
(2)、況查，「關於人民權利義務之事項應以法律定之」，中央法規標準法第五條第二
    款定有明文，此即法律保留原則。而關於土地之徵收及補償之事項，依現行土地
    徵收條例規定，關於土地徵收，應由需用土地人先與土地所有權人以協議價購或
    其他方式取得，如無法取得時，再提出徵收土地之申請，經中央主管機關內政部
    核准後，通知執行機關即該管直轄市或縣（市）主管機關，主管機關應即公告三
    十日，需用土地人則將補償地價繳交主管機關於公告期滿後十五日內轉發，否則
    徵收案從此失其效力；又被徵收土地權利關係人對於徵收補償價額不服前項查處
    情形者，該管直轄市或縣（市）主管機關得提請地價評議委員會復議，土地權利
    關係人不服復議結果者，得依法提起行政救濟。此觀土地徵收條例第十一、十三
    、十四、十七、十八、十九、二十、二十二等條之規定自明。
(3)、司法院釋字第四○○號解釋固稱既成道路成立公用地役關係者，其所有權人因公
    益而特別犧牲其財產上之利益，國家自應依法律之規定辦理徵收給予補償，惟該
    解釋內亦明言「國家應依法律之規定辦理徵收給予補償」，亦即應依實定法之規
    定辦理徵收給予補償，而非謂「國家應依本解釋辦理補償」；此由該號解釋亦敘
    明「各級政府如因經費困難，不能對上述道路全面徵收補償，有關機關亦應訂定
    期限籌措財源逐年辦理或以他法補償。」等語，足證該解釋僅係為國家立法及施
    政之指針，並非可作為向國家請求作成徵收補償處分之請求權依據甚明，此參最
    高行政法院九十二年判字第一三八九號判決意旨即明。綜上所述，本案原告之訴
    ，顯無理由，原告之訴應予以駁回。
    理  由
甲、本件事實經過及兩造爭執之要點為：
(甲)、原告甲○○共有之臺北市○○區○○段四小段系爭十一筆土地係屬被告臺北市政
    府興辦「台北聯絡線信義支線系爭工程用地範圍，系爭土地其都市計畫使用分區
    ○○○○道用地」，位於被告興辦系爭工程南隧道用地範圍，原告於九十年五月
    六日向被告所屬工務局新建工程處（下稱新工處）申請南港區○○段○○段一八
    六地號等四十筆土地因位於系爭工程都市計畫上方，無法做農業使用，請求徵收
    租給殯葬事業用地，迭經被告所屬新工處及被告否准辦理徵收系爭十一筆土地之
    請求等情，有新工處於九十年五月十六日北市工新配字第九○六○九三八○○○
    號書函、被告之訴願審議委員會以九十一年五月三十日府訴字第○九一○五八六
    二二○一號訴願決定、九十一年六月二十六日府工新字第○九一○八六六八三○
    ○號府書函等件為證，並為兩造所不爭，堪認為實。
(乙)、原告起訴意旨略謂：查被告所為之府工新字第○九一○八六六八三○○號函係屬
    行政處分，且為違法之行政處分，爰依行政訴訟法第第條規定撤銷該行政處分。
    另依公路法第十六條規定，被告有義務於申請核發施工執照前完成徵收系爭土地
    且被告違反禁止差別待遇原則。次查被告實應依照土地徵收條例向內政部請求徵
    收系爭土地之所有權，蓋因依土地徵收條例第五十七條第一項、第二項規定，系
    爭土地實有致不能為相當使用之情形。又被告未依法徵收乃因經費問題，罔顧原
    告權益。故訴之聲明第二項提起一般給付訴訟請求被告應依憲法第十五條、公路
    法第十六條、土地徵收條例第五十七條第二項、都市計畫法第四十八條之規定，
    向內政部請求徵收系爭土地應有部分之所有權云云。是本件兩造爭執之要點為：
    在程序方面：訴之聲明第一項撤銷訴訟是否合法？在實體方面：原告對被告是否
    有請求向內政部請求徵收原告系爭土地所有權公法上之請求權﹖亦即原告是否得
    依土地徵收條例第五十七條第二項規定請求徵收系爭土地？或該規定以外之理由
    請求徵收系爭十一筆土地？
乙、本院判斷如下：
(甲)、程序方面：
壹、訴之聲明第一項撤銷訴訟部分：
一、按提起行政撤銷訴訟，以有行政機關違法之行政處分存在為前提，而所謂行政處
    分，乃中央或地方機關就公法上具體事件所為之決定或其他公權力措施而對外直
    接發生法律效果之單方行政行為，此觀行政訴訟法第四條第一項、訴願法第三條
    第一項規定甚明。至若行政機關所為單純之事實陳述或理由說明，既不因該項陳
    述或說明而生法律效果，自非行政處分，人民對之即不得提起行政訴訟，此有改
    制前行政法院四十四年判字第十八號判例可資參照。
二、復查依據土地徵收條例第一條第二項、第二條、第十四條、第十九條明文及訴願
    法第十三條規定，再參司法院釋字第四二五號解釋意旨，土地徵收係國家因公共
    事業之需要，對人民受憲法保障之財產權，經由法定程序予以剝奪之謂，是土地
    徵收法律關係，除法律另有規定外，僅屬國家與需用土地人間之函請土地徵收、
    以及國家與私有土地所有權人（即被徵收人）間徵收補償之二面關係，需用土地
    人與私有土地所有權人間不發生任何法律關係，需用土地人函請徵收主管機關之
    行為，係屬行政機關內部行為，為事實行為。而人民申請作成行政處分者，拒絕
    其申請之復函亦屬行政處分；反之，人民申請作成事實行為者，拒絕之答復則屬
    事實行為而非行政處分（最高行政法院九十三年度判字第五四四號判決參照）。
    從而，本件被告並非徵收補償之主管機關，則其所為回復原告關於請求報請主管
    機關徵收土地之答覆，純係居於需用土地人之法律地位，針對原告之請求事實行
    為所為事實陳述或理由說明，並不因而發生徵收之法律效果，揆諸首揭判例意旨
    ，並非行政處分，自不得對之提起行政爭訟。
三、本案被告系爭九十一年六月二十六日府工新字第○九一○八六六八三○○號函，
    雖對原告依土地徵收條例第五十七條第二項規定請求徵收系爭土地，予以拒絕，
    但係基於需用土地人之地位，就行政機關內部之事實行為所為之說明，並非對於
    原告請求徵收系爭十一筆土地行政處分之事項有所准駁，揆諸前開法條規定及實
    務見解，應僅屬事實行為而非行政處分，系爭函文既非行政處分，則原告對之提
    起撤銷訴訟，於法未合，應予駁回。
貳、訴之聲明第二項部分：
    按行政訴訟法第第一百十一條第一項規定：「訴狀送達後，原告不得將原訴變更
    或追加他訴。但經被告同意，或行政法院認為適當者，不在此限。」原告於九十
    一年十二月二十四日之起訴狀之訴之聲明第二項載明：「被告應依法徵收原告系
    爭土地之所有權。」即訴請被告應就原告所有系爭土地辦理徵收，嗣於訴狀送達
    後原告將該訴之聲明第二項變更為：「被告應依法向內政部請求徵收原告系爭土
    地應有部分之所有權。」並增列土地徵收條例第五十七條第二項規定為請求權基
    礎，應係訴之變更，惟診變更係在最後言詞辯論終結前之準備程序為之，應不影
    響訴訟終結，本院認為適當，應予准許，先此敘明。
(乙)、實體方面：按「人民與中央或地方機關間，因公法上之原因發生財產上之給付或
    請求作成行政處分以外之其他非財產上之給付，得提起給付訴訟。因公法上契約
    發生之給付亦同」，行政訴訟法第八條第一項定有明文，本件原告訴之聲明第二
    項既係請求被告應依法向內政部請求徵收原告系爭土地之所有權。亦即，請求被
    告應依下列請求權相關規範，「報請」土地徵收主管機關，就原告共有系爭十一
    筆應有部分土地為徵收，應係請求為行政機關內部行為之事實行為，原告既係依
    行政訴訟法第八條第一項之規定，提起一般給付訴訟，是以本件並無經訴願前置
    程序之必要。玆本件所應審究者，為原告對被告是否有請求向內政部請求徵收原
    告系爭土地所有權公法上之請求權﹖
壹、原告是否得依土地徵收條例第五十七條第二項規定請求徵收系爭土地？
一、按土地徵收條例於八十九年二月二日公佈施行，系爭工程係於八十八年三月三十
    日開工，依土地徵收條例第五十七條第二項規定，該請求權之時效期間係於施工
    後及完工後一年內皆可請求，且施工行為具有繼續性，故本案仍有土地徵收條例
    之適用，合先敘明。依土地徵收條例第五十七條第二項規定：「前項土地因事業
    之興辦，致不能為相當之使用時，土地所有權人得自施工之日起至完工後一年內
    ，請求需用土地人徵收土地所有權，需用土地人不得拒絕。」依條文意旨，若合
    於興辦交通事業而需穿越系爭土地之上空或地下之法律構成要件，土地所有權人
    得向需用土地人請求徵收土地所有權，但因需用土地人並非土地徵收之主管機關
    ，是以解釋上係以需用土地人為被請求人，並賦予原告即土地所有權人為請求權
    人，具有機關內部之事實行為之公法請求權，此一請求權之內容為備妥徵收計劃
    書等（土地徵收條第十三條等）報請徵收主管機關（依現行土地徵收條例第二條
    、第十三條規定為內政部）核准等。至被告依法報請後，主管機關究應作成核准
    處分否，允宜留待主管機關依法處理。
二、按土地徵收條例第五十七條第一項係規定：「需用土地人因興辦第三條規定之事
    業，需穿越私有土地之上空或地下，得就需用之空間範圍協議取得地上權，協議
    不成時，準用徵收規定取得地上權。但應擇其損害最少之處所及方法為之。」再
    比照同條第二項之文句：「前項土地因事業之興辦，致不能為相當之使用時，土
    地所有權人得自施工之日起至完工後一年內，請求需用土地人徵收土地所有權，
    需用土地人不得拒絕。」足見第一項僅規定準用徵收規定取得地上權之情形，並
    無規定需用土地人就上開土地與無法達成地上權之協議，即應為徵收，另第二項
    徵收之要件僅引用第一項之因興辦交通事業而需穿越上空或地下之土地而已，第
    一項之取得地上權規定，顯與第二項徵收土地所有權之構成要件無關，原告主張
    因被告與其協議取得地上權不成，被告即應徵收系爭土地之所有權云云，顯係誤
    解。
三、土地徵收條例第五十七條第二項規定請求權要件，應係被告因興辦交通事業需穿
    越原告土地之上空或地下，導致原告事實上不能為相當之使用時，原告方有請求
    徵收之權利，若係因其他之原因介入，如都市計畫等行政作為之另行規劃，而因
    此一原因造成原告就該土地不能為相當之使用，而與穿越原告土地之上空或地下
    之事實無相當因果關係者，自不能依上開條文請求徵收。
四、按都市計畫法第五十條及第五十一條之規定意旨：依都市計畫法指定之公共設施
    保留地，不得為妨礙其指定目的之使用，而公共設施保留地在未取得前，人民得
    依都市計畫公共設施保留地臨時建築使用辦法之規定，申請主管機關核准為臨時
    建築使用，而主管機關亦得隨時命為拆除。經查，本案系爭土地原依都市計畫法
    設置為保護區，嗣於八十九年十一月六日公告變更都市計畫，改變為公共設施保
    留地，此為兩造所不爭執。依原告所提內政部於九十一年十二月三日之發文字號
    為台內第字第○九一○○七二三四九號函之說明二載明：「．．．案內工程用地
    既屬依都市計畫法劃設之公共設施用地，土地所有權人就其所有之土地使用，即
    受該法之限制。．．．」（原證十四）可知，原告系爭土地之使用受到限制，實
    係直接導因於都市計畫指定為公共設施保留地所致，此亦為原告所不爭，與被告
    嗣後興辦交通事業時是否需穿越原告土地上空或地下並無直接關連性，兩者間並
    無因果關係，則原告依土地徵收條例第五十七條第二項之規定為本案徵收土地所
    有權之主張，並非有理。
五、雖原告主張：變更使用分區係因系爭工程之施作云云，並提出變更『北二高台北
    聯絡線信義支線工程』都市計畫案之記載為證。惟按司法院大法官會議釋字第一
    五六號釋示以：「主管機關變更都市計劃，係公法上之單方行政行為，如直接限
    制一定區域內人民之權利、利益或增加其負擔，即具有行政處分之性質，其因而
    致特定人或可得確定之多數人之權益遭受不當或違法之損害者，自應許其提起訴
    願或行政訴訟，以資救濟。」。經查，系爭土地之使用分區於八十九年十一月六
    日公告由保護區變更為公共設施用地，乃個別都市計畫之變更，依前揭大法官會
    議解釋意旨，具行政處分之性質，原告若認其權利或利益因該處分受有侵害，應
    依法表示不服依法提起行政救濟，然原告未為任何之行政救濟程序，致使該處分
    效力確定，此為原告所不爭，則原告權利之限制係因確定之都市計畫變更處分此
    一獨立條件所致，而非直接因興辦交通事業而需穿越系爭土地之上空或地下之事
    實，本件原告依土地徵收條例第五十七條第二項之規定向被告請求徵收系爭土地
    ，殊屬不合。
六、至於原告提出之「臺北市○○區○○段三一五等二十三筆地號土石方（污泥漿處
    理）資源分類堆置場水土保持計畫」及經被告以九十二年四月二十四日府建四字
    第○九二○三六七七五○○號函通知許可並發給水土保持施工許可證（被告證十
    七）等件，以證明變更為公共設施保留地致系爭十一筆土地無法為「相當之使用
    」云云，惟查系爭十一筆土地變更為公共設施保留地係屬都市計劃之獨立行政處
    分，並非土地徵收條例第五十七條第二項之規定之因興辦交通事業而需穿越系爭
    土地之上空或地下而致不能為「相當之使用」，業如前述，此項證據已不得為原
    告有利之證明。況上開資源分類堆置場水土保持計畫係磊駿開發股份有限公司提
    出申請，並非原告所提出，此觀之該函自明，自無法證明與原告共有之系爭土地
    有何關聯，更無從再據以推論至乎土地徵收條例第五十七條第二項之規定之構成
    要件事實，原告據以主張系爭土地因該系爭工程施作而致不能為相當之使用，殊
    不足採。
七、況依被證四之等高線圖可知，系爭十一筆土地座落於里程碑北上線隧道1K+620
    至2K+050間（標示橘色螢光處）。再參被證五北上線隧道縱斷面圖，系爭土地座
    落之位置中，系爭隧道距離地表最淺深度為一百零一公尺（1K+620處，即以隧道
    頂端計算），而最深深度為二百一十公尺（2K+040處，即以隧道路面計算）。則
    依常理推斷，無論原告於系爭土地上種植農作物、竹木、甚至是興建建物，被告
    於系爭土地地表下一百零一公尺開挖隧道之行為均無礙原告為相當之使用。上開
    事實，亦經臺灣臺北地方法院九十年度訴字第四七六九號民事訴訟程序中，由法
    官赴現場履勘，並於判決中認定屬實（參被證二），原告對系爭土地之使用既未
    因系爭隧道工程遭妨礙，實難認符合土地徵收條例第五十七條第二項請求徵收土
    地所有權之不能為「相當之使用」要件。
八、退萬步言，縱認如原告主張系爭十一筆土地都市計畫變更為公共設施保留地，與
    因興辦交通事業而需穿越系爭土地之上空或地下有關。惟按屠宰場、垃圾處理場
    、殯儀館、火葬場、公墓、污水處理廠、煤氣廠等應在不妨礙都市發展及鄰近居
    民之安全、安寧與衛生之原則下，於邊緣適當地點設置之，都市計畫法第四十七
    條之規定甚明。依此規定，主管機關對於公墓設置，即有在不妨礙都市發展及鄰
    近居民之安全、安寧與衛生之原則下，斟酌邊緣適當地點准駁之裁量權。原告雖
    主張系爭土地因被告變更為公共設施保留地，故致其原先計畫申請作為公墓使用
    之目的受影響云云。惟查：如前所述，系爭隧道上方之覆土層至少均在三十五公
    尺以上，並不影響原告之使用（包括作為公墓使用），且依台北市殯葬管理處九
    十年五月十六日北市宇四字第九○六○二二三六○○號致原告函文（被證三）可
    知，即使為保護區之土地，仍否准其規劃為公墓使用，故原告之土地無法作公墓
    使用，實非因被告系爭工程穿越原告土地之上空或地下所致，乃係主管機關依法
    行使裁量權結果，原告主張：原告申請作為殯葬專用區使用之計畫因該系爭工程
    之施作而受限制云云，並非事實。從而，原告據此請求被告依土地徵收條例第五
    十七條第二項之規定辦理徵收，並無理由。
八、又土地徵收條例第五十七條第二項所謂之「相當之使用」，應指土地所有權人對
    因興辦交通事業而需穿越上空或地下之土地能為事實上通常之利用而言，如對土
    地行使物權直接使用收益利用等是，若係對土地利用增值之期待，或僅係土地所
    有權人使用該土地之計畫，而尚未有具體使用行使權利者，應非「相當之使用」
    ，是本件原告雖主張被告系爭工程穿越其土地上空或地下致其無法為「相當之使
    用」云云，惟原告所提之「相當之使用」係指向被告申請系爭十一筆土地核准設
    置殯葬專業區，但依上開都市計畫法第四十七條規定，主管機關對於公墓設置，
    有在不妨礙都市發展及鄰近居民之安全、安寧與衛生之原則下，斟酌邊緣適當地
    點准駁之裁量權。在被告未裁量核准前，原告設置殯葬專業區之欲念或計劃，僅
    係期待而已，並非法律上之權利，顯與「相當之使用」有別，此外原告既無法舉
    證證明不能為「相當之使用」，則其空言主張其土地不能為「相當之使用」，進
    而請求被告依土地徵收條例第五十七條第二項之規定予以徵收，殊屬無理。
貳、上述土地徵收條例第五十七條第二項之規定以外之原告請求部分：
一、人民有無徵收請求權？
(一)、按「關於人民權利義務之事項應以法律定之」，中央法規標準法第五條第二款定
    有明文，此即法律保留原則。而關於土地之徵收及補償之事項，依現行土地徵收
    條例規定，關於土地徵收，應由需用土地人先與土地所有權人以協議價購或其他
    方式取得，如無法取得時，再提出徵收土地之申請，經中央主管機關內政部核准
    後，通知執行機關即該管直轄市或縣（市）主管機關，主管機關應即公告三十日
    ，需用土地人則將補償地價繳交主管機關於公告期滿後十五日內轉發，否則徵收
    案從此失其效力；又被徵收土地權利關係人對於徵收補償價額不服前項查處情形
    者，該管直轄市或縣（市）主管機關得提請地價評議委員會復議，土地權利關係
    人不服復議結果者，得依法提起行政救濟。此觀土地徵收條例第十一、十三、十
    四、十七、十八、十九、二十、二十二等條之規定自明。足證，一般人民並無土
    地徵收之請求權。且土地徵收條例第三條亦明定，國家乃為徵收權之主體。本案
    原告既無請求徵收系爭土地之公法上權利，而被告亦非徵收權之主體或法定之核
    准徵收機關，則原告起訴請求被告向內政部請求徵收原告共有系爭土地應有部分
    之所有權，顯無理由。
(二)、另按大法官釋字第四○○號解釋固稱既成道路成立公用地役關係者，其所有權人
    因公益而特別犧牲其財產上之利益，國家自應依法律之規定辦理徵收給予補償，
    惟該解釋內亦明言「國家應依法律之規定辦理徵收給予補償」，亦即應依實定法
    之規定辦理徵收給予補償，而非謂「國家應依本解釋辦理補償」；此由該號解釋
    亦敘明「各級政府如因經費困難，不能對上述道路全面徵收補償，有關機關亦應
    訂定期限籌措財源逐年辦理或以他法補償。」等語，足證該解釋僅係為國家立法
    及施政之指針，並非可作為向國家請求作成徵收補償處分之請求權依據甚明，此
    參最高行政法院九十二年判字第一三八九號判決意旨即明。本案原告請求被告向
    內政部請求徵收系爭十一筆土地之一般給付訴訟，為無理由。
二、原告得否依平等原則（禁止差別待遇原則）請求被告就系爭土地辦理徵收？
(一)、按憲法第七條所定平等原則，係為保障人民在法律上地位之實質平等，亦即法律
    得依事物之性質，就事實情況之差異及立法之目的而為不同之規範，法律就其所
    定事實上之差異，亦得授權行政機關發布施行細則為合理必要之規定，此觀司法
    院大法官釋字第二一一號及第四一二號解釋意旨甚明。因此，平等原則之真意，
    乃在於禁止恣意，要求「相同事情為相同處理；不同事情不同處理」，國家機關
    不得將與事物性質無關之因素納入考量，而作為差別處理之基準。準此，平等原
    則僅係單純之消極的客觀法規範，而無主觀公權利之內涵，尚無從藉此導出人民
    即具有「得經由訴訟途徑請求獲得實現之法律地位」之主觀公權利。從而，國家
    公權力作用縱有違平等原則，不可即認為侵害人民之主觀公權利，人民之主觀公
    權利是否受損仍須依其他公法法規判斷之，此參最高行政法院九十二年判字第一
    四三六號判決意旨亦明。
(二)、本案原告對國家既不享有得請求徵收系爭土地之公法上請求權，則原告謂在某一
    範圍內之私有土地均辦理徵收所有權，僅系爭土地計畫辦理徵收地上權，顯與禁
    止差別待遇原則相違云云，而以平等原則為徵收請求權之依據，請求判命被告應
    徵收系爭土地，自屬無理由。
三、原告得否依據財產權應予保障之憲法上原理請求被告徵收系爭土地？
(一)、原告雖援引憲法第十五條及司法院大法官會議釋字第四○○號、四四○號及第五
    一六號等解釋，主張依據財產權應予保障之憲法上原理，被告應徵收系爭土地云
    云。
(二)、惟按財產權應予保障，固為憲法第十五條所明定，惟憲法保障財產權之目的，並
    不在於禁止對財產權之無補償的剝奪，而是在於確保財產權人能擁有其財產權，
    並免於遭受國家公權力或第三人之違法侵害，並用以過著自我責任之生活（即實
    現個人自由發展人格及維護尊嚴之意）。因此，財產權保障是一種「存續保障」
    ，而非「價值保障」（大法官釋字第四○○號解釋示意之）。財產權之存續保障
    功能，為防禦性之權利，祇有在合於法律規定「徵收」之要件下，始由「價值保
    障」代替之，一般人民除法律別有規定外（如土地徵收條例第八條），並無請求
    國家徵收其所有土地之公法上請求權，則原告自無依據財產權之保障之原理，積
    極請求予以徵收之權利。
四、原告主張被告違反公路法第十六條請求徵收部分：
    按公路法第十六條規定雖規定：「依前條規定核准籌備者，應在籌備期限內，備
    具左列文件，申請公路主管機關核准發給施工執照，方得施工：．．．二、土地
    使用證明書．．．。」但該規定並非土地徵收之構成要件規範，縱被告有違反上
    開公路法第十六條規定，於申請核發施工執照前即施工，亦屬國家賠償法之範疇
    ，與被告是否徵收系爭土地無涉，原告以此為由請求徵收，殊不足採。
五、原告依都市計畫法第四十八條之規定請求徵收部分：
    另依都市計畫法第四十八條之規定，行政機關取得公共設施保留地之方式，包括
    徵收、區段徵收及市地重劃等方式，被告取得系爭土地之方式既不限於徵收一途
    ，都市計畫法中又無關於人民得請求徵收土地之規定，原告提及依都市計畫法第
    四十八條之規定為本件請求，亦屬無據。
(丙)、從而，本件原告所提一般給付訴訟為無理由，應予駁回。
據上論結，本件原告之訴為一部不合法一部無理由，爰依行政訴訟法第一百零七條第
一項第十款、第九十八條第三項前段，判決如主文。
中      華      民      國    九十三    年      六      月    二十五    日
                                臺 北 高 等 行 政 法 院  第 五 庭
                                            審 判 長 法  官  葉百修
                                                     法  官  帥嘉寶
                                                     法  官  劉介中
右為正本係照原本作成。
如不服本判決，應於送達後二十日內，向本院提出上訴狀並表明上訴理由，如於本判
決宣示後送達前提起上訴者，應於判決送達後二十日內補提上訴理由書（須按他造人
數附繕本）。
中      華      民      國    九十三    年      六      月    二十五    日
                                                     書記官  黃明和
